【裁判字號】    98,交訴,29
【裁判日期】    981225
【裁判案由】    肇事遺棄罪等
【裁判全文】
臺灣桃園地方法院刑事判決              98年度交訴字第29號
公  訴  人  臺灣桃園地方法院檢察署檢察官
被      告  吉鴻
上列被告因肇事遺棄等案件，經檢察官提起公訴（97年度偵字第
25607 號），本院判決如下：
    主  文
吉鴻被訴肇事逃逸部分無罪；被訴過失傷害部分公訴不受理。
    理  由
壹、無罪部分：
一、公訴意旨略以：被告吉鴻於民國97年10月15日凌晨5 時許
    ，駕駛車牌號碼1665-PN 號自用小客車，沿桃園縣桃園市○
    ○路往南崁方向行駛，嗣於同日凌晨5 時35分許，行經桃園
    縣桃園市○○路與大同路口，其本應注意行至無號誌之交岔
    路口，應減速慢行，且應注意車前狀況，並隨時採取必要之
    安全措施，且依當時夜間有照明、柏油路面無缺陷、無障礙
    物、視距良好等情，非其所不能注意，適有蔡松穆騎乘車牌
    號碼9HH-106 號重型機車，沿桃園縣桃園市○○路往龜山方
    向行駛，行經上開交岔路口，因被告吉鴻行經上開無號誌
    交岔路口，並未減速慢行，致與蔡松穆所騎乘機車發生車禍
    ，蔡松穆因而受有兩側膝蓋擦傷、疑似左足大拇指骨折、左
    上肢擦傷、前胸壁挫傷、左肩挫傷之傷害，被告吉鴻於肇
    事後竟未為必要救助，隨即棄車離開現場，嗣為警循線查獲
    ，因認被告吉鴻涉有刑法第185 條之4 之肇事逃逸罪嫌。
二、按犯罪事實應依證據認定之，無證據不得認定犯罪事實；又
    不能證明被告犯罪者，應諭知無罪之判決，刑事訴訟法第15
    4 條第2 項、第301 條第1 項分別定有明文。又刑事訴訟法
    上所謂認定犯罪事實之證據，係指足以認定被告確有犯罪行
    為之積極證據而言，該項證據自須適合於被告犯罪事實之認
    定，始得採為斷罪資料；而認定不利於被告之事實，須依積
    極證據，苟積極證據不足為不利於被告事實之認定時，即應
    為有利於被告之認定，更不必有何有利之證據。另認定犯罪
    事實所憑證據，雖不以直接證據為限，間接證據亦包括在內
    ；然而無論直接或間接證據，其為訴訟上之證明，須於通常
    一般之人均不致有所懷疑，而得確信其為真實之程度者，始
    得據為有罪之認定，倘其證明尚未達到此一程度，而有合理
    性懷疑之存在時，即無從為有罪之認定（最高法院29上字第
    3105號、30年上字第816 號、76年台上字第4986號號判例均
    足資參照）。
三、證據能力方面：
    本案所引用之供述及非供述證據，經本院依法踐行調查證據
    程序，檢察官、被告均不爭執各該證據之證據能力，且亦查
    無依法應排除其證據能力之情形，是後述所引用證據之證據
    能力均無疑義，先予敘明。
四、本件公訴人認被告吉鴻涉犯刑法第185 條之4 之肇事逃逸
    罪嫌，無非係以：(一)證人蔡松穆之證述；(二)證人范毓儀、
    吉捷之證述；(三)診斷證明書、道路交通事故現場圖、道路交
    通事故調查報告表、車禍事故現場照片等件為其主要論據。
    訊據被告堅決否認有何肇事逃逸犯行，辯稱：伊沒有要逃逸
    的意思，伊與蔡松穆發生擦撞時，伊有下車問蔡松穆為什麼
    要騎這麼快，蔡松穆只是輕微擦傷，且伊哥哥有在現場處理
    善後，車子及車鑰匙都交給伊哥哥，伊去買飲料，10分鐘後
    回到現場，但現場已經沒有人了等語。
五、本院查：
（一）本件被告與蔡松穆於前揭時、地發生車禍，致蔡松穆受有
      兩側膝蓋擦傷、疑似左足大拇指骨折、左上肢擦傷、前胸
      壁挫傷、左肩挫傷等傷害等情，業據被告自承在卷，並有
      道路交通事故現場圖、道路交通事故調查報告表(一)、(二)各
      1 份、道路交通事故照片11張、衛生署桃園醫院診斷證明
      書2 份在卷可稽，是被告駕車肇事致蔡松穆受傷之事實，
      已堪認定。
（二）惟按刑法第185 五條之4 之肇事逃逸罪，以行為人有駕駛
      動力交通工具肇事，致人死傷而逃逸之事實為已足，至行
      為人對肇事有否過失，則非所問，其目的以處罰肇事後逃
      逸之駕駛人為目的，俾促使駕駛人於肇事後能對被害人即
      時救護，以減少死傷。此觀該條之立法理由為「維護交通
      安全，加強救護，減少被害人之死傷，促使駕駛人於肇事
      後，能對被害人即時救護，特增設本條，關於肇事致人死
      傷而逃逸之處罰規定」自明（最高法院93年度台上字第37
      25號判決意旨參照）。立法者認駕駛人駕車肇事後，倘能
      將被害人即時救護，或留在現場處理，避免後車再次撞擊
      傷者，均可減輕或避免被害人之傷亡，此攸關社會大眾生
      命、身體之安全，因而將駕車肇事逃逸行為，明文規定為
      犯罪行為加以處罰。本條既是在防止逃逸行為所產生之抽
      象危險，因此所謂「逃逸」，應非指行為人有積極「逃亡
      、隱匿」等阻礙犯罪偵查行為，而係指行為人不留在肇事
      現場為即時救護、避免後車再度撞擊或協助相關人員迅速
      處理事故而離去之行為，蓋此一離去行為可能使因肇事所
      發生之損害有再度擴大之危險。本件肇事後之處理情形，
      已據證人蔡松穆於警詢時證稱：肇事後，對方車輛下來7
      個人，說伊騎車太快，並問伊有沒有怎麼樣，當時伊聞到
      駕駛滿身酒味，對方一直說伊騎車太快，伊就說那請警方
      來處理，並撥打電話給伊太太報警，後來該車1 名男性乘
      客就把駕駛拉到旁邊騎樓說話，當時伊有聽到該男性乘客
      叫那名駕駛趕快跑，後來該駕駛看到警車過來後就跑掉了
      等語，在本院準備程序時指稱：被告開車撞到伊，伊騎乘
      的機車飛到人行道旁，被告的車子坐了7 個人，2 男5 女
      ，下車後2 名男生包括被告問伊人有無怎麼樣，伊當時有
      受傷，外觀可以看出來，伊就先用手機將現場照下來存證
      ，還因此與在場女子范毓儀發生口角，被告一直質疑伊騎
      車太快，伊不理被告，並說那找警察來處理，被告他們就
      在旁邊，沒有報警，也沒有處理，伊打電話給伊太太請其
      報警，後來警察快要到現場時，被告的哥哥就叫被告趕快
      走，而且有做動作，警察到場後，問何人為駕駛人、何人
      報警、有無叫救護車，現場的人都說不認識肇事者，並否
      認他們坐在車上，連被告的哥哥都否認認識被告，只說肇
      事者叫「阿鴻」，後來是調車籍資料才知道肇事者是被告
      等情（參見臺灣桃園地方法院檢察署97年度偵字第25607
      號卷第11頁、本院審交訴卷第41頁面），在本院審理時結
      證稱：發生車禍後，被告車上有7 個人，5 女2 男，被告
      下車後將伊扶起來，就質問伊為何騎車這麼快，伊反問被
      告為何從該處衝出來，伊就說報警處理，即請伊太太報警
      ，接著伊拿出手機拍攝現場照片，被告就上車將車子往後
      開3 到5 公尺，伊有去制止，且車上1 名女子還過來警告
      伊不能拍照，伊就說伊要保護自己的權益，接著2 名男子
      就到走廊上交頭接耳不知說什麼，過沒多少，警察就從中
      正路與復興路的轉角進來，警察一到中正路時被告就不見
      了，伊有看到另1 個男生向被告比手由內往外揮的手勢，
      該手勢的意思是要被告趕快離開的意思。伊記得被告去扶
      伊時，身上有酒味，另當時伊說要報警處理時，對方也說
      要報警處理，但他們沒有打電話。發生車禍時，伊褲子有
      破掉，膝蓋有受傷、流血，後來到醫院檢查才知道其他地
      方也有受傷，當時被告有問伊是否有受傷，但伊不記得是
      否有告訴被告伊膝蓋有流血，伊沒有要求要叫救護車，對
      方也沒有問伊是否要叫救護車。而警察到場後，只剩肇事
      車輛及其他6 人在現場，警察問現場之6 人，該6 人都說
      與被告不認識，不知道被告姓名、電話，只知道叫「阿鴻
      」，警察勸該6 人趕快打電話給被告，要被告趕快出現，
      一直到警局後，警察調閱口卡及車籍資料，才知道在現場
      的另1 名男子是被告的哥哥等情（見本院卷第24-26 頁）
      。是由證人蔡松穆前開證述可知，被告於肇事後立即下車
      查看，並詢問證人蔡松穆之傷勢如何，將之扶起後，質問
      證人蔡松穆騎車過快而肇事等行為，非若一般常見肇事車
      輛對於被害人置之不理或旋即刻意駕車急速逃逸等之情狀
      。且被告當時雖未立即將證人蔡松穆送醫救治，然斯時證
      人蔡松穆亦僅知自己膝蓋流血受有傷害，並不知其他身體
      部位有何傷勢，復尚可自行以手機拍攝車禍現場取證，再
      佐以證人蔡松穆提出之衛生署桃園醫院診斷證明書所載急
      診時間為97年10月15日上午8 時43分，對照其製作警詢筆
      錄之時間為同日上午6 時至7 時，可知證人蔡松穆係先至
      警察局製作警詢筆錄後，始至醫院進行診療，益見證人蔡
      松穆所受傷勢並非嚴重，應無立即之危險，是被告肇事後
      既經下車詢問證人蔡松穆傷勢，並將證人蔡松穆扶起，證
      人蔡松穆之安全尚無堪虞，本件肇事所發生之損害，應無
      再度擴大之危險，堪認應已為初步之即時救護，被告固未
      立即將證人蔡松穆送醫救治，並在警員到場處理前先行離
      去，雖增加證人蔡松穆及警察機關事後調查之困難度，惟
      此並非刑法第185 條之4 肇事逃逸罪所欲非難致生公共危
      險之行為，尚與肇事逃逸所欲處罰之犯行有間。
（三）至證人即至現場處理之警員陳柏旭在本院審理時結證稱：
      伊至現場處理時，被告並不在場，現場有1 男5 女或6 女
      ，都已經下車，伊問駕駛人係何人，蔡松穆說已經不見了
      ，伊即問在場人駕駛人係何人，現場的人都說不知道，只
      知道叫「阿鴻」，係在KTV 唱歌認識的，不知道聯絡方式
      ，因為在場人無法提供出駕駛人姓名，伊即將他們全部帶
      回警局。伊回到警局後，即以車籍資料及吉捷戶役政資
      料查出吉鴻，伊再詢問吉捷「阿鴻」是否即為吉鴻
      ，吉捷才承認駕駛人即為其弟弟吉鴻，吉捷說被告
      去買飲料才離開現場，伊即請吉捷聯絡被告，吉捷說
      被告的手機在其身上，無法與被告聯絡，伊記得案發後第
      2 天有聯絡到被告至警局製作筆錄等語（見本院卷第27-2
      8 頁），雖可見因被告離開車禍現場後，致到場處理之證
      人陳柏旭警員無法即時查知肇事者之身分，且依證人吉
      捷在警詢、偵查時證稱關於被告何以離開肇事現場之原因
      ，初稱被告表示要去買飲料云云，後稱被告與蔡松穆發生
      爭執，其要被告先離開，後來才知被告要去買飲料云云（
      見同前偵卷第14、46頁），本院審理時又改證稱：伊請被
      告去打電話跟家人聯絡，順便買水云云（參見本院卷第42
      -46 頁），其前後證述並非一致，亦與被告供述其離開肇
      事現場之理由不符，惟參以證人蔡松穆前揭證述有聞到被
      告身上之酒味、被告係於警員即將到場之際擅行離去等節
      ，暨被告、證人吉捷一行人係甫在KTV 飲酒、唱歌後欲
      駕車離開時肇事，被告復已於肇事後下車詢問證人蔡松穆
      之傷勢，證人蔡松穆並已央請其妻報警到場處理車禍事故
      ，且自行以手機拍照蒐證，被告實已難脫免肇事責任，被
      告卻乘警員到場處理前逕自離去，被告雖否認當天有飲酒
      ，卷內亦無確實事證可證明此情，然綜合前情判斷，被告
      之目的係為免遭警查悉其酒後駕車犯行之可能性甚大，而
      證人吉捷在警察到場處理時刻意隱瞞與被告間之兄弟關
      係，直至警方循肇事車輛、戶役政資料查得可能係肇事者
      之資訊時，始承認與被告間之親屬關係，其此等行徑，固
      甚為可議，但被告、證人吉捷之行為縱認有逃避被害人
      追訴、警方查緝之故意，復有礙被害人追償及檢警機關調
      查之便利，然尚與前述刑法第185 條之4 肇事逃逸罪在促
      使肇事駕駛人對被害人即時救護義務之立法目的不同，亦
      即法律禁止行為人於肇事致人死傷後逃逸，非在保障被害
      人之民事請求權得以行使，亦非科以行為人肇事後坦然接
      受司法裁判之義務，自難以僅以被告於肇事後，未留置至
      警員到場前即擅行離去此一客觀事實，不問證人蔡松穆是
      否已獲必要之救助，逕以肇事逃逸罪相繩。
六、綜上所述，被告並無明知車禍肇事致人受傷後，故意不施以
    救護而逕自逃逸之犯意及行為，本件公訴人所提出之證據，
    尚不足為被告涉犯肇事逃逸罪之積極證明，無從說服本院形
    成被告有罪之心證，依前揭判例意旨，本件即應為有利於被
    告之認定，更不必有何有利之證據。此外，復查無任何積極
    證據足資證明被告有何公訴人所指之肇事逃逸犯行，依法自
    應為被告無罪之諭知。
貳、公訴不受理部分：
一、按告訴乃論之罪，告訴人於第一審辯論終結前得撤回其告訴
    ，又告訴經撤回者，應諭知不受理之判決，且得不經言詞辯
    論為之，刑事訴訟法第238 條第1 項、第303 條第3 款、第
    307 條，分別定有明文。
二、公訴意旨就被告吉鴻駕駛車輛肇事致告訴人蔡松穆受有兩
    側膝蓋擦傷、疑似左足大拇指骨折、左上肢擦傷、前胸壁挫
    傷、左肩挫傷之傷害部分，認被告吉鴻涉犯刑法第284 條
    第1 項前段之過失傷害罪嫌。經查，前開罪名，依刑法第28
    7 條前段之規定，須告訴乃論，茲據告訴人蔡松穆於98年7
    月10日具狀撤回告訴，有刑事撤回告訴狀1 份附卷可稽（見
    本院審交訴卷第28頁），揆諸首開說明，就被告被訴過失傷
    害部分，爰不經言詞辯論，逕為諭知不受理之判決。
據上論斷，應依刑事訴訟法第301 條第1 項、第303 條第3 款、
第307 條，判決如主文。
本案經檢察官周芝君到庭執行職務。
中    華    民    國    98    年    12    月    25    日
                  交通法庭  審判長法  官  魏于傑
                                  法  官  羅國鴻
                                  法  官  許雅婷
以上正本證明與原本無異。
如不服本判決，應於判決送達後10日內向本院提出上訴狀（應附
繕本），其未敘述上訴理由者，應於上訴期間屆滿後20日內補提
理由書狀於本院，上訴於臺灣高等法院。
                                  書記官  吳玉蘭
中    華    民    國    98    年    12    月    29    日

司法院資訊處製作；財團法人民間司法改革基金會備份。
